【裁判字號】    97,消債更,629
【裁判日期】    971107
【裁判案由】    更生事件
【裁判全文】
臺灣臺南地方法院民事裁定           97年度消債更字第629號
聲  請  人
即 債 務人  甲○○
上列當事人因消費者債務清理事件聲請更生，本院裁定如下：
    主  文
更生之聲請駁回。
聲請費用由聲請人負擔。
    理  由
一、按債務人與金融機構協商成立者，不得聲請更生或清算，但
    因不可歸責於己之事由，致履行顯有重大困難者，不在此限
    ；本條例施行前，債務人依金融主管機關協調成立之中華民
    國銀行公會會員辦理消費金融案件無擔保債務協商機制與金
    融機構成立之協商，準用前項之規定，消費者債務清理條例
    （下稱本條例）第151條第5項、第6項分別定有明文。又聲
    請更生或清算不合程式或不備其他要件者，法院應以裁定駁
    回之，但其情形可以補正者，法院應定期間先命補正，復為
    本條例第8條所明定。
二、本件聲請意旨略為：聲請人即債務人甲○○現每月薪資為新
    臺幣（下同）17,770元，除此薪資收入外，尚有長合企業公
    司股票及坐落於臺南市○○區○○段1043、1043之1地號土
    地2筆，以及門牌號碼臺南市○○區○○路2段97號房屋1棟
    ，然累計債務總金額已達2,812,607元（其中無擔保債務總
    額為1,180,607元），其曾於民國95年7月間與元大商業銀行
    股份有限公司 (下稱元大銀行，原復華商業銀行）等12間金
    融機構成立協商，每月須還款13,091元，惟聲請人協商當時
    每月薪資僅為17,770元，聲請人就協商並無經驗，與銀行協
    商時並無任何協商空間，若不接受銀行上開協商條件，利息
    將回復至之前之高利率，迫於無奈始接受該協商條件。然聲
    請人除須扶養3名子女外，尚須扶養婆婆鄭吳木莉，一直苦
    撐至97年5月始毀諾。而以聲請人之收入，於繳納每月協商
    款後根本無法支應基本生活開銷，銀行本有預見聲請人將來
    會有不能清償之可能，係屬不可歸責於聲請人之事由致履行
    不能，符合本條例第3條、第151條第5項但書之規定，爰依
    上開規定，提出財產及收入狀況說明書、債權人清冊、債務
    人清冊，聲請更生等語。
三、經查：
    （一）聲請人於本件更生聲請前，已於95年7月間依金融主
          管機關協調成立之中華民國銀行公會會員辦理消費金
          融案件無擔保債務協商機制，與元大銀行等12間金融
          機構成立協商，自95年8月起，分120期，利率百分之
          3，每月13,091元分期償還等情，有聲請人提出之協
          議書附卷可憑，應可認為真實。
    （二）按聲請人前於本條例施行前，依金融主管機關協調成
          立之中華民國銀行公會會員辦理消費金融案件無擔保
          債務協商機制所協商成立之債務清償方案，既係經當
          事人於本條例施行前選擇並合意成立之債權契約，聲
          請人自應受該成立之契約所拘束而勉力履行，必以其
          後發生情事變更，在清償期間收入或收益不如預期或
          驟然減少，致該方案履行有重大困難，且因不可歸責
          於己之事由所導致，始能聲請更生或清算，以免聲請
          人任意毀諾，濫用更生或清算之債務清理程序。若聲
          請人非因不可歸責於己之事由，致履行顯有重大困難
          ，而僅係為圖謀減免債務，即不為債務之履行，自有
          違誠信，故本條例第151條第6項準用同條第5項前段
          之規定，不得聲請更生或清算，始能避免肇致道德危
          險。
    （三）查聲請人自協商成立後，依約繳納協商款長達近2年
          之期間，聲請人亦自陳於97年5月間始毀諾，聲請人
          既能如期履行繳納協商款長達近2年，則於聲請人之
          家庭及收入狀況並無變更之情形下，卻選擇於本條例
          施行後率然毀諾，其毀諾之動機似欲藉本條例之施行
          以圖減免其債務。另查聲請人96年度之所得為330,67
          6元，而其95年度之所得為213,240元，此有聲請人提
          出之財政部臺灣省南區國稅局95年度及96年度綜合所
          得稅各類所得資料清單附卷可參，可見聲請人之所得
          已較協商成立時有所增加，然其並未選擇依約繼續履
          行而率然毀諾，則聲請人之履行債務已然違反誠信原
          則。
    （四）聲請人雖另陳稱96年度有1筆長合企業股份有限公司
          之投資，係因公公鄭其業本身信用不良所以把投資轉
          為聲請人之名下，然經本院依職權調取鄭其業之稅務
          電子閘門財產所得調件明細表，發現鄭其業名下有高
          達2筆之土地及9筆之田賦，財產總額高達15,824,806
          元，聲請人之公公鄭其業名下既有上開鉅額之不動產
          ，何以有信用不良之問題？又查聲請人就上開投資於
          96年度受有90,703元之股利所得，足見該筆投資應非
          小額投資，故本院認定聲請人並未據實陳報其收入狀
          況，其是否具備聲請更生之最大誠信，已有疑問。況
          聲請人既自陳已身陷鉅額債務，何以尚有多餘之資金
          以為前述投資？從而，可知本件聲請人所陳明顯係避
          重就輕，聲請人應未據實陳報收入狀況。
    （五）本件聲請人雖又主張每月與其配偶平均分擔繳納房屋
          貸款6,344元一節，然聲請人所積欠之房屋貸款，係
          以其所有坐落於臺南市○○區○○段1043、1043之1
          地號土地2筆，以及門牌號碼臺南市○○區○○路2段
          97號房屋1棟，於92年1月3日向債權人京城商業銀行
          借款，並設定2,500,000元最高限額抵押權等情，此
          有聲請人提出之土地及建物登記謄本為憑，上開不動
          產雖未經鑑價，惟由一般銀行或壽險公司辦理抵押借
          款，均對抵押物價值經過相當之徵信，並借予較抵押
          物價值為低之金額等常情推論，復參酌近年來不動產
          景氣持平、房地產價格持平等因素，前述不動產之市
          價應不會低於向京城商業銀行借款時之價額，另聲請
          人房貸現存實際債權數額為1,632,000元，此有聲請
          人提出之債權人清冊及財團法人金融聯合徵信中心當
          事人查詢個人資料（信用報告）回覆書附卷可證，則
          聲請人若能妥適處分上開不動產，不僅應可清償上開
          抵押之債務，或尚有餘額足供清償部分無擔保債務，
          聲請人不思將上開不動產處分變現，竟仍按月支付貸
          款以圖保留資產，其縱因而導致無力清償協商金額，
          亦係聲請人自身考量所致，尚非不可歸責於聲請人之
          事由。
    （六）再者，聲請人雖另主張每月須負擔婆婆鄭吳木莉之扶
          養費用等情，然聲請人既自陳其婆婆尚有3名子女（
          鄭道隆、鄭道源及鄭翠華），且聲請人亦非其婆婆之
          法定扶養義務人，而聲請人之配偶鄭道隆及鄭道源既
          與鄭吳木莉同住，則自應由鄭道隆及鄭道源負扶養鄭
          吳木莉之義務。又聲請人並非法定扶養義務人，且因
          需償還本身之無擔保債務，致其經濟能力不足，其實
          際上是否有支出其所自稱之相關扶養費用，已屬可疑
          。另查鄭吳木莉於96年度有利息所得1,339元，且其
          名下尚有高達5筆之田賦，財產總額高達11,510,040
          元，此有本院依職權調取鄭吳木莉之稅務電子閘門財
          產所得調件明細表在卷可參，故尚難認鄭吳木莉有不
          能維持生活之情形。從而，聲請人竟將鄭吳木莉列為
          受扶養人，並主張與其配偶分擔婆婆鄭吳木莉之扶養
          費用，經核顯非可採。
    （七）按聲請人與金融機構之債權人成立協商後，即應本於
          債權契約，依誠實及信用之原則勉力履行之，故聲請
          人在履行債務期間，須經歷經濟困苦之過程，其生活
          程度當然必須受到相當限制，且除應積極開源努力勤
          奮工作，以增加收入償還債務外，尚須節流儉樸其生
          活需求，而適當控制其生活費用支出，以達成勉力履
          行債務。本院參酌內政部所公告97年度臺灣省低收入
          戶最低生活費用每人每月為9,829元，係按照政府最
          近1年平均每人消費支出（包括食品費、衣著鞋襪費
          、房租水電費、家居管理費、醫療保健費、交通通訊
          費、娛樂教育費及雜項支出）百分之60訂定，故認聲
          請人每月必要生活費用（包含食、衣、住、行、強制
          性保險等）依此標準以每月9,829元計算，始屬合理
          。而以聲請人96年度之所得計算，則聲請人每月約有
          27,556元（小數點以下四捨五入計算），扣除其個人
          基本生活費用9,829元及小孩扶養費用4,500元，則聲
          請人尚餘13,227元，而足供清償其每月13,091元之協
          商款。
四、綜上所述，若聲請人能妥適處分上開不動產，所得價款不僅
    可用以清償上開抵押借款之債務，或尚有部分餘額可供清償
    協商款，又以聲請人每月收入約有27,556元，扣除其個人基
    本生活費用9,829元及小孩扶養費用4,500元，則聲請人尚餘
    13,227元，而足供清償其每月13,091元之協商款。再者，聲
    請人與其金融機構之債權人協商成立之清償方案後，即應由
    聲請人勉力履行，必以其後發生情事變更，在清償期間收入
    或收益不如預期或驟然減少，致該方案履行有重大困難，且
    因不可歸責於己之事由所致，始能聲請更生或清算，以避免
    聲請人任意毀諾，濫用更生或清算之債務清理程序。查聲請
    人並無法提出相關文件證明於與債權人元大銀行等12間金融
    機構協商當時，與本件更生聲請時聲請人之收入有何明顯不
    同，故於聲請人家庭收入及基本生活、教育等費用等支出並
    無重大變更，且依聲請人目前之資力狀況，實難謂聲請人於
    金融機構之債權人銀行協商後，有何不可歸責於聲請人致其
    履行顯有重大困難之事由存在。從而，聲請人聲請本件更生
    ，即違背本條例第151條第5項、第6項之規定，且上開欠缺
    又屬無從補正，依前述說明，自應駁回其聲請，爰裁定如主
    文。
中    華    民    國    97    年    11    月    7     日
                民事第三庭    法  官  陳志成
上為正本係照原本作成。
如不服本裁定，應於裁定送達後10日內，以書狀向本院提出抗告
，並繳納抗告費新臺幣1千元。
中    華    民    國    97    年    11    月    7     日
                              書記官  黃敏純


司法院資訊處製作；財團法人民間司法改革基金會備份。
